【裁判字號】    97,台上,4613
【裁判日期】    970918
【裁判案由】    違反總統副總統選舉罷免法
【裁判全文】
最高法院刑事判決            九十七年度台上字第四六一三號
上  訴  人  甲○○
                    號
選任辯護人  蔡文玉律師
上列上訴人因違反總統副總統選舉罷免法案件，不服台灣高等法
院中華民國九十六年十一月八日第二審更審判決（九十六年度上
更(二)字第四五七號，起訴案號：台灣台北地方法院檢察署九十年
度偵字第一０九八號），提起上訴，本院判決如下：
    主  文
原判決撤銷，發回台灣高等法院。
    理  由
本件原判決事實認定：上訴人甲○○為台北市議員，明知於民國
八十九年三月間，陳水扁時為民主進步黨提名參加中華民國第十
屆總統選舉之候選人，竟基於散布文字，指摘足以毀損陳水扁名
譽之事及意圖使候選人陳水扁不當選，以文字散布不實之事之犯
意，於八十九年三月五日，在台北市議會內召開記者會，發表其
與時為新黨提名之總統選舉候選人李敖合著之「陳水扁的真面目
」一書，嗣該書並於八十九年三月十日出版而於全國各地銷售，
該書中由上訴人單獨負責撰寫之第九單元：「他的愛——擁抱阿
珍是如此痛苦？」（下稱「他的愛」一文）中記載：「阿扁團隊
在選戰打夫人牌的效果，日益遞減的原因，應追溯陳水扁在八十
三年底選台北市長前的一個『外遇』，當時陳水扁是立委，而『
外遇』的對象是其助理。此一事件的內情與過程，包括陳水扁、
吳淑珍周遭的人，以及警界部分人士，知之甚詳……而這位陳水
扁『外遇』的女主角，就是這十九位助理之一。在這裡，筆者基
於保護女性及尊重女權的考量，不披露其姓名。而唯一能透露的
是這位助理是女性，以及小陳水扁十多歲。在當時，陳水扁有『
外遇』，連吳淑珍都警覺到了，並著手抓『外遇』的行動，結果
終被吳淑珍逮著，而協助吳淑珍抓陳水扁外遇的是當時的台北市
松山分局長陳衍敏……總之，女助理事件讓陳水扁與吳淑珍的感
情出現裂痕。這些裂痕也偶爾傳入其民生社區鄰居的耳朵裡。其
鄰居透露，深夜阿扁家曾多次傳出不小的吵架聲。」等文字惡意
指摘、傳述陳水扁與其女性助理有外遇，足以毀損陳水扁之名譽
，及生損害於陳水扁及該次總統選舉過程之純淨性等情；因而撤
銷第一審之科刑判決，改判仍論處上訴人意圖使候選人不當選，
以文字傳播不實之事，足以生損害於公眾及他人罪刑（處有期徒
刑五月，減為有期徒刑二月又十五日，緩刑二年，褫奪公權二年
，減為褫奪公權一年）；固非無見。
惟查：一、有罪之判決書，對被告有利之證據不予採納之理由，
應於理由欄內加以記載，為刑事訴訟法第三百十條第二款所明定
，否則即有判決不載理由之違背法令。原判決於事實欄認定上訴
人係以上開所載之內容，惡意指摘、傳述陳水扁與其女性助理有
外遇，足以毀損陳水扁之名譽及第十屆總統選舉過程之純淨性等
情（原判決正本第一頁至第二頁），因而論處上訴人意圖使候選
人不當選，以文字傳播不實之事，足以生損害於公眾及他人罪刑
。又原判決於理由欄貳、七、八，以公訴意旨另以上訴人在「他
的愛」一文中，述及陳水扁之專屬女化妝師亦為陳水扁之外遇對
象，亦聲稱金素梅亦為陳水扁之外遇對象，其內容純屬虛構，亦
涉犯刑法第三百十條第二項及行為時總統副總統選舉罷免法第八
十一條之罪嫌云云。然關於女化妝師部分，上訴人係敘述：「長
期下來，是容易讓人誤解，但傳聞是否屬實，只有靠吳淑珍去求
證了」，已說明此事係為「傳聞」，且尚須證實；另關於金素梅
部分，僅敘述：「而陳水扁擔任台北市長後的『外遇』傳聞，還
不只於這位女助理，另有一說是藝人金素梅，但金素梅已公開否
認」，因認上訴人此部分不構成上開罪嫌，並敘明不另為無罪之
諭知（原判決正本第十七頁至第十九頁）。即就上訴人於「他的
愛」一文中指摘陳水扁外遇對象尚有女化妝師及金素梅部分，原
判決似以上開文中均載係屬「傳聞」而為有利上訴人之認定。但
依原判決上開理由說明所載：「陳水扁擔任台北市長後的外遇傳
聞，還不只於這位女助理」等語，上訴人據此辯稱其於「他的愛
」一文中所敘及陳水扁與女助理之外遇，亦有載係「傳聞」，上
開辯解，如何不足為採，原判決未為說明，已有理由不備之違法
。又依原判決事實之認定，上訴人於「他的愛」一文中係指摘、
傳述陳水扁與其女助理有「外遇」，但原判決於理由欄貳、二、
(一)及(五)、３、４說明：「陳水扁『外遇』的女主角，就是這十九
位助理之一……連吳淑珍都警覺到了，並著手抓『外遇』的行動
……此段落就陳水扁外遇對象之年紀、身分、地位、職業及『姦
情』被陳水扁之妻吳淑珍逮獲等之陳述」、「被告欲形之以文字
仍不經查證，而直接將傳聞中之陳水扁與女助理之『姦情』，陳
水扁與其妻之感情因而生變，經常深夜吵架等具體事實載入文字
」、「指摘某政治人物未遵守夫妻關係中之忠貞義務，而有外遇
、『通姦』等情事，自足以貶損該政治人物之人格」（原判決正
本第五頁、第十三頁、第十四頁）。即於上開理由說明卻載上訴
人於「他的愛」一文係傳述陳水扁與女助理有「姦情」、「通姦
」，與事實記載不符，自有判決理由矛盾之違法。二、刑法第三
百十條第三項前段以對於所誹謗之事，能證明其為真實者不罰，
係針對言論內容與事實相符者之保障，並藉以限定刑罰權之範圍
，非謂指摘或傳述誹謗事項之行為人，必須自行證明其言論內容
確屬真實，始能免於刑責。惟行為人雖不能證明言論內容為真實
，但依其所提證據資料，認為行為人有相當理由確信其為真實者
，即不能以誹謗罪之刑責相繩，亦不得以此項規定而免除檢察官
或自訴人於訴訟程序中，依法應負行為人故意毀損他人名譽之舉
證責任，或法院發現其為真實之義務（司法院釋字第五０九號解
釋意旨參照）。是總統副總統選舉罷免法第九十條之所謂「散布
謠言或傳播不實」之事，亦應為相同之解釋，即除應以散布、傳
播虛構具體事實為構成要件外，尤須具有故意之一般要件。因此
，若行為人就其所傳播之言論內容所提出其出處並非無據或出於
虛捏，縱疏於自行查證事實真相，欲成立上開罪責，檢察官或自
訴人仍須負行為人故意虛構具體事實之舉證責任，法院亦不能免
除發現真實之義務。本件上訴人於審理中一再主張就陳水扁與女
助理之外遇傳聞部分，上訴人於從政前在兩大報社擔任記者之時
間長達十五年，乃資深之新聞工作者，故關於新聞圈內流傳之消
息均知之甚詳。證人董智森於第一審證稱：「當時新聞圈都在流
傳，陳水扁想安排她（按指女助理）到市府工作，但是被吳淑珍
反對。（法官問：為何用引號將騷擾二字括弧起來？）答：背後
有故事，聽說是女助理跟陳水扁有婚外情，後來陳水扁對女助理
不理不睬，所以女助理才打電話來騷擾。」等語，即可證明此一
關於「外遇」之傳言為新聞圈內眾所周知之事，縱使證人董智森
並未告知上訴人，上訴人亦可得而知，並非自行捏造；而董智森
於其「台北經驗」一書內亦確有以「騷擾」等特定用語，表述此
一女助理與陳水扁外遇之傳聞，故上訴人方加以引用，又上訴人
另引用中國時報、聯合晚報、時報周刊、美華報導等新聞媒體之
報導，雖各家媒體立場不一，說法不同，唯敘及坊間傳聞陳水扁
外遇之事則均屬一致，美華報導甚至以吳淑珍「捉姦」之說法加
以報導，亦證實上訴人撰寫陳水扁有發生「外遇傳聞」之評論，
並非出於虛構等語。上開主張攸關上訴人是否有虛構事實之故意
，而該當總統副總統選舉罷免法第九十條、刑法第三百十條第一
、二項罪之判斷，本院前次發回已有指明，乃原判決仍未詳予辨
明，遽行判決，仍嫌速斷。綜上，應認原判決仍有撤銷發回之原
因。原判決其他有裁判上一罪關係部分，基於審判不可分原則，
應一併發回。
據上論結，應依刑事訴訟法第三百九十七條、第四百零一條，判
決如主文。
中    華    民    國  九十七  年    九    月   十八   日
                      最高法院刑事第八庭
                          審判長法官  林  永  茂
                                法官  吳  昆  仁
                                法官  蘇  振  堂
                                法官  林  立  華
                                法官  賴  忠  星
      本件正本證明與原本無異
                                      書  記  官
中    華    民    國  九十七  年    九    月  二十九  日
                                                    Ａ


司法院資訊處製作；財團法人民間司法改革基金會備份。
